【裁判字號】    90,簡上,103
【裁判日期】    900731
【裁判案由】    給付居間報酬
【裁判全文】
台灣彰化地方法院民事判決  九十年度簡上字第一○三號
    上  訴  人  丙○○
    訴訟代理人  戊○○
    被  上訴人  甲○○○○○○○○○○限公司
    法定代理人  乙○○
    訴訟代理人  丁○○
右當事人間請求給付居間報酬事件，上訴人對於中華民國九十年三月二十七日本院第
一審判決（八十九年度員簡字第四二三號）提起上訴，本院判決如左：
    主      文
上訴駁回。
第二審訴訟費用由上訴人負擔。
    事      實
甲、上訴人方面：
  一、聲明：(一)原判決廢棄。(二)被上訴人第一審之訴駁回。
  二、陳述：除與原判已決記載者相同，茲引用外，另補稱：
    (一)上訴人並無無權代理之情事，所謂「代理」係以本人之名義，向第三人為意思
      表示，或由第三人受意思表示，而其法律效果直接歸屬於本人之行為，民法第
      一百零三條定有明文，至「無權代理」則係無代理權而自命為代理人所為之行
      為，即僅其行為人欠缺其代理權而已，至其他要件，如以本人名義為之，代理
      意思表示或代受意思表示，均已具備，始得謂為無權代理，然查上訴人於簽立
      系爭契約時，即當場告知系爭土地尚有六位共有人，如需處分仍應全體共有人
      同意，於該契約上僅有上訴人之簽名，上訴人從未表示經其他共有人之授權或
      出具任何授權，更未以其他共有人之名義簽立系爭契約，要無無權代理之情事
      ，自難謂為無權代理人。
    (二)按無權代理人，以他人之代理人名義所為之法律行為，對於善意之相對人，負
      損害賠償之責，所謂「善意相對人」係指相對人不知自命代理人無代理權謂之
      ，於外國立法例甚至要求相對人就其善意需為無過失者。查被上訴人為頗富有
      商業經驗之不動產仲介公司，應有專業能力判斷上開合約之有效性，竟疏乎上
      訴人所提供之土地登記簿謄本與事實，仍與之締約，應有過失，抑有進者，上
      訴人於締約前即已告知系爭土地尚有其他共有人，並未表示經他共有人授權，
      復未出具授權書，亦未於系爭合約書簽名，據此可知，被上訴人於締約時即明
      知上訴人並無其他共有人之授權，要非善意相對人，自不得依法請求損害賠償
      。
乙、被上訴人方面：
  一、聲明：如主文所示。
  二、陳述：除與原判決記載者相同，茲引用外，另補稱：
    (一)本案委託銷售之初，於委託銷售契約書中明確得知係為共有土地，共有人有六
      人，為雙方所不爭，然被上訴人係依於仲介業實務經驗十數年之公司，本身對
      於受委託案件，自必有其專業領域之徵信程序，經嚴謹審核之後，方始由銷售
      人員進行銷售業務，絕不可能未經完全取得安全之委任或授權即倉促進行銷售
      。於本案簽定委託銷售契約書後，經被上訴人依據土地登記簿謄本所記載之各
      共有人住址，銷售人員均逐一登門請示，是否有委任授權另一共有人丙○○，
      代為處分系爭土地之事實，其均稱係因路途遙遠無法分身故皆同意委任，由住
      在系爭土地最近之共有人丙○○代為處分屬實，此時確有代理權授與關係之存
      在，故本案雖於簽約時僅由共有人中一人所簽定，然事後查證均得其他共有人
      之承認，且上訴人已收受買方訂金新台幣（下同）十萬元，並於八十九年九月
      八日兌現，若其自認為無權代理，為何前來收受訂金，之後再反悔不賣，拒絕
      訂立買賣契約，其誠信行為殊屬可議。
    (二)被上訴人係專營不動產仲介經紀業、不動產代銷經紀業...，本案之接受委託
      銷售亦係在其合法之經營範圍內，且並無任何以為惡意之動機目的可居，其居
      於居間地位，對委任案件居間說合、斡旋、至報告訂約機會成立為已足，此時
      請求依約所定之酬勞給付，乃適法行為。依雙方所定之委託銷售契約書第八條
      第一向第三款約定：「甲方於銷售期間內，業已達委託條件甲方反悔不賣或中
      途撤銷委任銷售情形」，依同條第二項：「以上情形均視為乙方已完成委託仲
      介責任，甲方均應給付乙方依本契約第七條約定之服務報酬」，因此上訴人有
      給付被上訴人系爭報酬之義務。
  三、證據：提出本票影本一紙為證。
    理      由
一、本件被上訴人起訴主張：坐落彰化縣二水鄉○○段第六十之六地號，面積零點七
    五四七公頃土地及同地段第六十之二地號，面積零點一一四零公頃土地為上訴人
    及訴外人王榮茂等六人所共有，上訴人於八十九年七月二十日，以受其他共有人
    之共同委任出面，委託原告居間仲介代為銷售，上開二筆土地約定總價金五百三
    十萬元，並約定委託銷售期間不得藉故拖延及中途撤銷委託，上訴人並同意給付
    被上訴人服務報酬為成交價額之百分之四。嗣被上訴人於八十九年九月二日尋得
    買主王明鴻，並收受訂金十萬元，經被上訴人通知上訴人及其他共有人正式與買
    主簽約，詎其他共有人竟否認有授權予上訴人與被上訴人簽約，被告既係無權代
    理，則依民法第一百一十條，自應負賠償責任。又原告已完成委託仲介，依民法
    第五百六十八條，被告亦應給付兩造契約之服務報酬。且依雙方所定之委託銷售
    契約書第八條第一向第三款約定：「甲方於銷售期間內，業已達委託條件甲方反
    悔不賣或中途撤銷委任銷售情形」，依同條第二項：「以上情形均視為乙方已完
    成委託仲介責任，甲方均應給付乙方依本契約第七條約定之服務報酬」，因此被
    上訴人依契約及民法第五百六十八條及第一百一十條之規定均應給付原告系爭款
    項；並於本審補陳：當初上訴人曾出示其餘共有人之委託書影本予其看，並稱該
    委託書是之前共有人要賣地請他處理事宜所用，原來他們所找的無法處理，所以
    改找被上訴人，且於本案簽定委託銷售契約書後，經被上訴人之銷售人員曾逐一
    登門請示其他共有人，是否有委任授權另一共有人丙○○，代為處分系爭土地，
    渠等均稱皆同意委任由共有人丙○○代為處分屬實，且上訴人已收受買方訂金十
    萬元，並於八十九年九月八日兌現，若其自認為無權代理，為何前來收受訂金等
    情。
二、上訴人則以：上訴人簽約之初即告知本件土地共有人有六人，如須處分，須全體
    共有人之同意，本件契約僅被告一人之簽名，未經其他共有人授權，當無代理其
    他共有人與原告簽約之情事，原告主張無權代理並不存在，且被上訴人為頗富有
    商業經驗之不動產仲介公司，應有專業能力判斷上開合約之有效性，竟疏乎上訴
    人所提供之土地登記簿謄本與事實，仍與之締約，應有過失，抑有進者，上訴人
    於締約前即已告知系爭土地尚有其他共有人，並未表示經他共有人授權，復未出
    具授權書，亦未於系爭合約書簽名，故被上訴人要非善意相對人，自不得依無權
    代理之規定請求損害賠償。又不動產之出賣所為委任須有特別代理，共有物之處
    分應得全體共有人之同意，本件土地僅由被告委由原告銷售，其他共有人並未出
    具特別授權，原告自不能出售該土地，故本件契約在全體共有人與原告簽約前，
    尚未生效，屬給付不能，契約無效，原告當不能依據無效之契約請求佣金，況兩
    造契約內容草率，條件不明確，亦難認契約業已成立。再目前仲介買賣尚未完成
    ，原告請求佣金亦屬無據等語，資為抗辯。
三、按當事人主張有利於己之事實者，就其事實有舉證之責任，民事訴訟法第二百七
    十七條前段定有明文。經查，本件被上訴人主張坐落彰化縣二水鄉○○段第六十
    之六地號，面積零點七五四七公頃土地及同地段第六十之二地號，面積零點一一
    四零公頃土地為上訴人及訴外人王榮茂等六人所共有，上訴人於八十九年七月二
    十日與原告訂立委託銷售契約，委託原告居間仲介代為銷售，上開二筆土地約定
    總價金五百三十萬元，並約定委託銷售期間不得藉故拖延及中途撤銷委託，上訴
    人並同意給付被上訴人服務報酬為成交價額之百分之四。嗣被上訴人於八十九年
    九月二日尋得買主王明鴻，並收受訂金十萬元，經被上訴人通知上訴人及其他共
    有人正式與買主簽約，上訴人以未得其他共有人授權為由，拒絕與買受人簽定買
    賣契約等情，業據提出委託銷售契約書、訂金收據及本票為證，復為上訴人所不
    爭執，此部份主張堪信為真。
四、又查，被上訴人主張上訴人業經其他共有人之同意代為處分系爭土地，而與被上
    訴人簽立銷售契約，嗣後卻表示未經其他共有人授權，應屬無權代理，依民法第
    一百一十條之規定對善意之被上訴人應負損害賠償之責云云，原審亦認本件上訴
    人既無權代理其他共有人出售上開土地，卻又與被上訴人簽定委託銷售契約，使
    得信任被上訴人確有代理權之上訴人，依約進行仲介銷售，而尋得上開土地之買
    受人，且為訂約之媒介，然因上訴人無權代理與買受人簽定上開土地之買賣本約
    ，被上訴人本得預期之居間報酬（即成交價款五百三十萬元之百分之四，為二十
    一萬二千元）因而無法取得，此屬被上訴人所失之利益，謂被上訴人得請求上訴
    人賠償前開報酬之損害，而為被上訴人勝訴之判決。惟按代理行為之成立，必須
    示以本人名義及為代理之事實存在始可。查被上訴人主張上訴人曾表示業經其他
    共有人之授權而與被上訴人訂立委託契約，且簽約當時上訴人曾出示其餘共有人
    之委託書影本予其看，並稱該委託書是之前共有人要賣地請他處理事宜所用，原
    來他們所找的無法處理，所以改找被上訴人云云，除據上訴人予以否認外，前開
    委託書為被上訴人於起訴時所附之證物，該證物係共有人之一王榮吉之繼承人王
    惠民，以存證信函通知被上訴人，表示系爭不動產買賣王榮吉等五人乃委託戊○
    ○先生全權處理，被上訴人公司與丙○○簽定之委託銷售契約，非王榮吉等五人
    所委託之對象，並以該委託書為附件寄予被上訴人，其抬頭上載有「茲全權委任
    戊○○先生處理二水鄉之被侵占土地事宜等字樣」，顯然該委託書無法證明其餘
    共有人有委託上訴人與被上訴人簽約一事。又系爭委託銷售契約就甲方即不動產
    所有權人僅列上訴人一人，而簽約欄之簽約人亦僅有上訴人之簽名，並無上訴人
    代理其餘共有人簽名並表示代理為之等字語，簽約人與所有權人（甲方）之關係
    欄亦未有任何記載，僅土地標示之註載中有「所有權人丙○○等六人所有」等字
    樣，上訴人亦未提出任何證據以證明前開主張，因此上訴人於簽約時是否曾以其
    他共有人名義並表示代理渠等與被上訴人訂立系爭委託銷售契約之事實，礙難認
    定。縱上所述，無權代理必須代理人有代理之行為，而實際上並無代理權存在之
    情形始得成立，於本件尚無證據足以證明上訴人有代理其餘共有人與被上訴人簽
    訂委託銷售契約之情，原審認上訴人應依民法第一百一十條規定負無權代理人之
    損害賠償責任，尚有未洽。
五、惟按債權行為以發生債權債務為其內容之法律行為，僅特定債權人得向特定債務
    人請求給付之法律關係，其債之關係為相對性，而買賣契約僅在使出賣人負擔移
    轉財產權於買受人之義務，並不以買賣標的物完全屬於出賣人為必要。查兩造所
    訂立之委託銷售契約屬委任關係，並不以委託銷售之標的物屬於上訴人所有為必
    要，縱該標的物非上訴人一人所有，亦不影響雙方委任契約之成立，上訴人仍應
    依照契約之內容履行其義務，如出賣之標的物尚需經其餘全體共有人之同意始得
    處分，上訴人亦得以自己之名義與買受人訂立買賣契約，並取得共有人之同意處
    分該標的物，以履行出賣人之義務，被上訴人既已依約完成委託之條件，上訴人
    卻以因無法取得其他共有人同意處分為由，拒絕與買受人訂立買賣契約，其反悔
    不賣應屬可歸責於己之事由，遑論上訴人於本審已自承其餘共有人曾委託其處理
    出賣系爭土地之事宜等語在卷，故依照兩造之委託銷售契約第八條第二項之約定
    ，上訴人仍應依照該契約第七條給付被上訴人約定之服務報酬即成交價額之百分
    之四。
六、從而，被上訴人請求上訴人依契約給付被上訴人，成交價格五百三十萬元之百分
    之四之服務報酬即二十一萬二千元，為有理由，應予准許。原判決依其理由雖屬
    不當，而依其他理由認為正當者，仍應以上訴為無理由，故原審為被上訴人勝訴
    之判決，於法並無不合，上訴意旨指摘原判決不當，求予廢棄改判，為無理由，
    應予駁回其上訴。
七、結論：本件上訴人之上訴為無理由，依民事訴訟法第四百六十三條、第四百三十
    六條之一第三項、第四百四十九條第二項、第七十八條，判決如主文。
中      華      民      國    九十      年      七      月    三十一    日
                                      民事第一庭
~B審判長法官  李端季
~B法      官  蕭文學
~B法      官  黃倩玲
右為正本係照原本作成
不得上訴。
~B法院書記官  彭月美
中      華      民      國    九十      年      七      月    三十一    日


司法院資訊處製作；財團法人民間司法改革基金會備份。
